臺灣臺北地方法院民事判決　　　　　　　94年度保險字第19號
原　　　告　甲○○
　　　　　　乙○○
前列二人共同
訴訟代理人　李文平律師
被　　　告　國華產物保險股份有限公司
法定代理人　王錦標
訴訟代理人　官嘉成
　　　　　　許瑞祥
被　　　告　新光產物保險股份有限公司
法定代理人　吳東賢
訴訟代理人　衛育亮
上列當事人間給付保險金事件，本院於九十四年四月二十日言詞
辯論終結，判決如下：
    主  文
被告應連帶給付原告新台幣捌拾玖萬元，及自民國九十四年二月
十五日起至清償日止，按年息百分之五計算之利息。
原告其餘之訴駁回。
訴訟費用由被告連帶負擔三分之二，餘由原告負擔。
本判決第一項於原告以新台幣參拾萬元供擔保後，得假執行。被
告如以新台幣捌拾玖萬元預供擔保，得免為假執行。
原告其餘假執行之聲請駁回。
    事實及理由
一、原告起訴主張略以：查原告之子巫文雄（起訴後於民國94年
    2月13日死亡，已由其父母即原告承受訴訟）於88年12月5日
    駕駛車號RAO-035號機車，與訴外人鐘建榮駕駛車號IY-8385
    號自小客車發生碰撞造成原告之子巫文雄受傷住院治療，期
    間89年治療3次，90年治療1次，91年治療4次，93年治療1次
    ，然仍因右側大腦外傷性腦挫傷，病情日漸嚴重，直至93年
    2月12日醫師始確定其殘廢狀態為日常生活完全需人扶助，
    終生無法從事任何工作，依強制汽車責任保險殘廢給付標準
    表認定其殘廢等級為第一級。查車號RA O-035號機車係向被
    告國華產物保險股份有限公司 (下簡稱國華公司)投保強制
    汽車責任險，車號IY-8385號自小客車則係向被告新光產物
    保險有限公司 (下簡稱新光公司)投保強制汽車責任險。原
    告之子巫文雄自確認殘廢等級為第一級之日（93年2月12 日
    ）至今尚未超過二年請求權時效，惟國華公司卻以原告之子
    巫文雄已於89年6月27日申請身心障礙手冊為由，而認為原
    告之子巫文雄殘廢狀態業已確定，且請求權已罹於消滅時效
    一再拒絕給付。然依被告所提之財政部保險司函亦明確表示
    ：「參考勞工保險條例第53條文字，前項殘廢事實存在之日
    係指經醫院診斷為永久殘廢，永不能復原之日，併依下列方
    法認定：一、合格醫師開具之確認證明書明確記載殘廢致成
    之日者，以該殘廢確認書之記載為準。」，是巫文雄至93年
    2月12日「殘廢狀態才告確定」，方有合格醫師開具之確認
    證明書證明，才使雙方權利義務為明確認定，巫文雄雖然領
    有身心障礙手冊，但當時病情仍持續治療症狀尚未固定、治
    療尚未終止，也從未曾向任何醫療機構認定殘廢狀態。依財
    政部保險司91年1月23日台保司（七）第0910700809號函亦
    謂：「一、針對強制汽車責任保險法第13條規定申請該險給
    付請求權消滅時效之起算點及認定標準，前項殘廢事實存在
    之日係指經醫院診斷為永久殘廢，永不能復原之日‧二、依
    據強制汽車責任保險單條款第23條第1項第2款規定申請殘廢
    給付應分別檢具下列文件…………. 」，並無要求提供身心
    障礙者鑑定表之規定，顯見89年6月27日身心障礙者鑑定表
    並非為認定永久殘廢，永不能復原之日之標準文件，原告之
    子巫文雄當時殘廢狀態根本尚未確定，洵屬無疑，且93年2
    月12日亦確認殘廢等級為第一級，與先前已有極大差異。嗣
    兩造就此情事，亦經財團法人保險事業發展中心保險申訴調
    處委員會（下稱申調會）處理，其調處結果謂：「一、強制
    汽車責任保險法第13條關於時效之規定：「由本法所生請求
    給付保險金及特別補償基金之權利，自受益人知有請求權之
    日起，二年間不行使而消滅；自汽車交通事故發生日起，逾
    十年者，亦同。」，有關強制汽車責任保險法所規定之保險
    金請求權，在本質上乃係受害人侵權行為損害賠償請求權之
    轉化與替代，故規定其請求權時效分別為二年及十年。前揭
    條文中係曰「自『受益人』知有請求權之日起」，而未如民
    法侵權行為相關法令規定係曰「受害人」，乃因強制汽車責
    任保險法之請求權人除受害人外，亦涵蓋受害人之繼承人（
    詳見同法第十條之規定）。是以，該條文所指「自『受益人
    』知有請求權之日起」，係指受害人本人或其繼承人而言。
    又所謂「知有請求權之日起」，係指受害人知悉損害發生及
    賠償義務人（即汽車交通事故之加害人）之日而言。例如汽
    車交通事故發生日為91年5月5日，如欲請求醫療保險金或死
    亡保險金，則於事故發生後受害人或其繼承人即已知悉損害
    發生（受有體傷或死亡）及賠償義務人，請求權時效應自事
    故發生日起算；如欲請求殘廢保險金，因事故發生之時，殘
    廢狀態尚未確定，故其請求權時效應從殘廢狀態確認之日（
    知悉損害發生）起算，兩年間不行使而消滅（依據財政部保
    險司台保司（七）第0900705668號函辦理）。另該條後段制
    定十年時效，係於受害人或其繼承人因不知其有請求權（例
    如肇事者逃逸，不知賠償義務人為何人之情形），故其消滅
    時效乃變更自汽車交通事故發生之日起十年不行使而消滅。
    其立法目的在於倘受害人或其繼承人因不知有請求權，反而
    使其請求權永久保留，則有違短期時效規定之宗旨，故另外
    生車禍，導致「頭部外傷合併右側挫傷性腦出血」，經送至
    財團法人佛教慈濟綜合醫院（下稱慈濟醫院）手術治療後仍
    遺存偏癱等中樞神經障害，並陸續於慈濟醫院接受復健等治
    療（慈濟醫院93年2月12日診斷證明書）。據其病情以觀，
    此次申請保險給付之障害事實仍係車禍當時傷害所致之結果
    ，二者具有因果關係毋庸置疑。至於殘廢事實存在於何時等
    時日？申訴人腦傷造成偏癱之情況雖甚嚴重且殊為明顯，但
    因此等傷勢通常仍須持續復健以圖恢復，非待經年之相當時
    日無從判定是否永久殘廢。由於本案申訴人以提出醫院開立
    之診斷證明書證明其目前確實存有殘廢之事實，故系爭保險
    公司如欲主張申訴人申請殘廢給付保險金已罹於請求權時效
    而不予理賠時，應負舉證責任，證明其殘廢確定日迄今已逾
    二年，否則仍應依強制汽車責任保險法相關規定予以理賠。
    」。是調處結果已明確認定被告應依法給付保險金，然被告
    仍拒絕給付，參諸最高法院判決意旨、保險契約真意及有利
    於被保險人解釋等立法意旨，均肯認原告之起訴有理由。並
    提出診斷證明書、強制汽車責任保險殘廢給付標準、申調會
    調處結果報告書、死亡證明書等件為證。為此聲明被告應連
    帶給付原告新台幣（下同）140萬元，及自起訴狀繕本送達
    翌日起至清償日止，按年息5%計算之利息。並願供擔保，請
    准宣告假執行。
二、被告則以：（一）原告之子巫文雄於88年12月5日發生交通
    事故，然卻於93年2月20日始向被告國華公司申請殘廢給付
    。於車禍發生之日起至申請理賠期間，皆未填具任何出險通
    知書。且向申調會調處時，原告之子巫文雄僅提供慈濟醫院
    93年2月12日診斷證明書，申調會並未知悉巫文雄已於88 年
    及89年間向花蓮縣政府社會局請領殘障手冊，並於88年12月
    鑑定後需再於89年6月重新鑑定，至89年6月27日重新鑑定後
    認定符合身心障礙等級之中級且不須重新鑑定，故申調會在
    文件不完備下做出調解意見，與事實不符而無法調解成立。
    依據財政部保險司90年8月23日台保司（七）字第090070566
    8號函示：「參考勞工保險條例第53條文字，前項殘廢事實
    存在之日係指經醫院診斷為永久殘廢，永不能復原之日，併
    依下列方法認定：一、合格醫師開具之確認證明書明確記載
    殘廢致成之日者，以該殘廢確認書之記載為準。」，故被告
    檢視巫文雄於89年6月27日向花蓮縣政府社會局申請身心障
    礙者鑑定表時，已經合格醫師鑑定為中度殘障並不須重新鑑
    定，故當日即可認定為巫文雄已達殘廢致成之日，從而請求
    時效之起算亦應以該日為準，原告遲至93年2月12日方提出
    申請，顯已罹於時效。另依強制汽車責任保險給付標準第5
    條規定受害人因汽車交通事故，致原有殘障程度加重，應按
    加重之殘障等級給付標準給與之，其立法用意在保障受害人
    因汽車交通事故致有殘廢，已符合殘廢給付條件，因持續治
    療後仍有加重情形，保險人應按加重之殘廢等級給付標準扣
    除原殘廢給付標準給與之。據此，倘若巫文雄無法於車禍後
    馬上確定其最後符合之殘廢等級，也應於89年6 月27日申請
    殘廢鑑定時知悉其符合中度殘障而向被告申請已確定之殘廢
    等級部分，爾後因有加重情事發生，再向被告申請二次賠付
    時，再扣除原殘廢等級給付標準，然原告自始至終皆未向被
    告提出請求，實有怠於行使權利。（二）被告國華公司另以
    原告所提93年2月12日診斷證明書，縱認應為原有殘廢程度
    加重之依據，被告亦否認係車禍所引起。另縱認原告請求權
    未罹於消滅時效，基於責任保險法制，強制汽車責任保險之
    保險人於被保險人駕駛被保險汽車發生交通事故，致第三人
    傷殘死亡，始負保險賠償給付義務。強制汽車責任保險法第
    34條就肇事汽車駕駛人而言，所謂肇事汽車應指該車以外之
    他車，肇事汽車駕駛人得請求他車之保險人連帶給付保險金
    ，但不包括該車之保險人在內。並提出身心障礙者鑑定表、
    財政部保險司函等件為證。（三）被告新光公司另以縱認原
    告未罹於時效，二輛汽車交通事故，二輛汽車駕駛人及乘客
    傷亡之損失由各承保之保險公司自行負責處理車內駕駛人及
    乘客傷亡之損失，故應由承保之國華公司自行負責相關保險
    給付，被告新光公司無須給付。為此聲明原告之訴及其假執
    行聲請均駁回。如受不利判決願供擔保免為假執行。
三、本院確認兩造爭點事項如下：Ａ、不爭執事項：（一）原告
    之子巫文雄騎乘車號RAO－035號機車於88年1月1日向被告國
    華公司投保強制汽車責任險。（二）原告之子巫文雄於88年
    12月5日駕駛車號RAO－035號機車與訴外人鐘建榮駕駛車號
    IY－8385自小客車發生車禍，車號IY－8385自小客車向被告
    新光公司投保強制汽車責任險。（三）原告之子巫文雄因車
    禍受有傷害，88年12月提出身心障礙者鑑定表向花蓮縣政府
    申請殘障手冊，因該鑑定表表示尚需於89年6月重新鑑定。
    89年6月27日原告之子巫文雄再為鑑定並提出身心障礙者鑑
    定表，該次鑑定醫師已表示不須再重新鑑定。93年2月12日
    原告之子巫文雄經診斷鑑定為第一級殘廢 (依據殘廢給付標
    準表為維持生命必要之日常生活活動全須他人扶助者，適用
    第一級)。Ｂ、爭執事項：原告請求被告賠償強制汽車責任
    險，其請求權是否罹於時效？原告請求有無理由？
四、原告主張原告之子巫文雄於88年12月5日發生交通事故，原
    告之子巫文雄受傷住院治療，然因右側大腦外傷性腦挫傷，
    病情日漸嚴重，於93年2月12日經醫師診斷確定其殘廢狀態
    為日常生活完全需人扶助，終生無法從事任何工作，依強制
    汽車責任保險殘廢給付標準表認定其殘廢等級為第一級。原
    告於93年2月20日始向被告國華公司申請殘廢給付等情。為
    被告所不爭執，復有診斷證明書、強制汽車責任保險殘廢給
    付標準附卷可稽，堪信為真實。茲兩造所爭執者為原告請求
    權是否罹於時效？原告請求有無理由？按強制汽車責任保險
    法第13條規定「由本法所生請求給付保險金及特別補償基金
    之權利，自受益人知有請求權之日起，二年間不行使而消滅
    ；自汽車交通事故發生之日起，逾十年者，亦同。」。次按
    依據財政部保險司90年8月23日台保司（七）字第090070566
    8號函示：「參考勞工保險條例第53條文字，前項殘廢事實
    存在之日係指經醫院診斷為永久殘廢，永不能復原之日，併
    依下列方法認定：一、合格醫師開具之確認證明書明確記載
    殘廢致成之日者，以該殘廢確認書之記載為準。」。經查：
（一）原告之子巫文雄自88年12月5日發生交通事故受傷後，於
      88、89年間向花蓮縣政府社會局請領殘障手冊，並於88
      年12月經慈濟醫院張玉麟醫師鑑定身心障礙等級為重度，
      診斷記載頭部外傷合併右側大腦腦出血及腦室內血腫、左
      側肢體癱瘓，惟需於89年6月前重新鑑定，於89年6月27日
      再經慈濟醫院張玉麟醫師重新鑑定後認定符合身心障礙等
      級之中級，診斷記載頭部外傷合併嚴重腦挫傷、右側腦出
      血、腦室內出血及蜘蛛膜下腔出血，且不須重新鑑定。此
      有身心障礙者鑑定表附卷可稽。依89年6月27日身心障礙
      者鑑定表記載，原告之子巫文雄受傷情況業經醫師診斷證
      明為永久殘廢，原告既已據此向花蓮縣政府社會局申請殘
      障手冊，自可據此向被告國華公司請求賠償，被告亦陳稱
      原告之子巫文雄經鑑定為身心中度障礙，符合強制汽車責
      任保險殘廢給付標準第七等級即得請求保險理賠51萬元。
      原告未為請求，遲至93年2月始向被告國華公司請求保險
      理賠，此部分已逾二年請求權時效，被告此部分抗辯，實
      屬有據，原告此部分主張為無理由。
（二）按強制汽車責任保險給付標準第5條規定「受害人因汽車
      交通事故，致原有殘廢程度加重，應按加重之殘廢等級給
      付標準扣除原殘廢等級給付標準給與之。」。依慈濟醫院
      張玉麟醫師93年2月12日開立原告之子巫文雄診斷證明書
      記載「頭部外傷合併右側挫傷性腦出血。於88年12月5日
      由急診住院行開顱手術，並住加護病房於88年12月11日轉
      普通病房，88年12月30日轉復健科，89年2月2日出院，住
      院期間需專人照顧，出院後門診計89年實際治療共3次、
      90年共1次、91年共4次、93年1次，因右側大腦外傷性腦
      挫傷引起偏癱，須坐輪椅，日常生活完全需人扶助，終身
      無法從事任何工作。」，則原告之子巫文雄於93年2月12
      日因本件交通事故所致傷害病情加重，已符合強制汽車責
      任保險殘廢給付標準殘廢等級第一級即給付140萬元。原
      告於93年2月20日向被告國華公司請求保險理賠，此殘廢
      加重部分並未罹於時效，惟應扣除原有殘廢程度之給付。
      又揆諸前揭診斷證明書之記載原告之子巫文雄傷害殘廢等
      級加重係因車禍致右側腦外傷性腦挫傷，經多年治療仍引
      起偏癱，申調會亦認定車禍與引起中區神經偏癱有因果關
      係，足證被告國華公司抗辯原告之子巫文雄殘廢等級加重
      非車禍所引起，顯不足採。
（三）按第34條汽車交通事故係由數汽車所共生或涉及數汽車者
      ，依下列規定處理：一、肇事汽車全部或部分為被保險汽
      車者，受害人或受益人得在本法規定之保險金額範圍內，
      請求各被保險汽車之保險人連帶給付保險金。前項第一款
      被保險汽車之保險人間，按其所承保之肇事汽車數量比例
      ，負分擔之責。強制汽車責任保險法第34條定有明文。被
      告國華公司抗辯肇事汽車駕駛人自己不得請求保險人給付
      保險金；被告新光公司抗辯肇事汽車駕駛人不得請求他保
      險人連帶給付保險金均與上開規定意旨不符，其抗辯均不
      足採信。
五、綜上所述，原告依據強制汽車責任保險法第5、28、34條規
    定請求被告連帶給付原告89萬元（140萬元-51萬元=89萬元
    ），及自起訴狀繕本送達翌日（94年2月15日）起至清償日
    止，按年息5%計算之利息為有理由，應予准許。逾此請求，
    則屬無據，應予駁回。兩造陳明願供擔保，聲請宣告假執行
    或免為假執行，經核原告勝訴部分，合於法律規定，爰分別
    酌定相當之擔保金額宣告之；原告其餘假執行之聲請，因訴
    之駁回而失所依據，不予准許。
六、結論：原告之訴為一部有理由，一部無理由，依民事訴訟法
    第79條、第85條第2項，第390條第2項、第392條第2項判決
    如主文。
中　　華　　民　　國　　94　　年　　5　　月 　　4 　　日
                  民事第四庭    法　官　薛中興
以上正本係照原本作成
如對本判決上訴，須於判決送達後20日內向本院提出上訴狀
中　　華　　民　　國　　94　　年　　5　　月 　　4 　　日
                    　　　　　　書記官　薛德芬
